【裁判字號】    88,上,552
【裁判日期】    890911
【裁判案由】    侵權行為損害賠償
【裁判全文】
臺灣高等法院臺中分院民事判決      八十八年度上字第五五二號
      上  訴  人
      即反訴被告  乙○○
      訴訟代理人  簡勸華
      上  訴  人
      即反訴原告  甲○○  住台.
      訴訟代理人  江振興  住同.
右當事人間侵權行為損害賠償事件，兩造對於中華民國八十八年七月九日臺灣臺中地
方法院第一審判決（八十七年度訴字第八三七號），各自提起上訴，上訴人甲○○提
起反訴，本院判決如左：
      主      文
原判決關於駁回上訴人乙○○後開第二項之訴部分及訴訟費用之裁判廢棄。
上訴人甲○○應再給付上訴人乙○○新臺幣肆拾壹萬仟壹佰拾元及自民國八十七
年五月二十四日起至清償之日止，按年息百分之五計算之利息。
乙○○其餘上訴及甲○○之上訴均駁回。
第一、二審訴訟費用由上訴人乙○○負擔三分之一，餘由上訴人甲○○負擔。
反訴駁回。
反訴訴訟費用由反訴原告負擔。
      事      實
甲、上訴人即反訴被告乙○○方面：
  一、聲明：就上訴部分：(一)原判決不利於上訴人乙○○之部分廢棄。(二)上訴人甲○
      ○應再給付上訴人乙○○新台幣（下同）六十一萬九千零三十元及自八十七年
      五月二十四日起至清償日止，按年息百分之五計算之利息。(三)第一審廢棄部分
      及第二審訴訟費用均由上訴人甲○○負擔。就反訴部分：(一)反訴駁回。(二)反訴
      訴訟費用由反訴原告負擔。
  二、陳述：除與原判決記載相同者，茲引用之外，補稱：
    (一)就上訴部分：
      1.上訴人乙○○於受傷後分別至三銓外科診所及澄清醫院診治，然於澄清醫院
        僅於八十五年十一月二十四日急診入院，於八十五年十二月四日出院，再於
        八十五年十二月十四日門診複檢，爾後即未再前往門診，故其就上訴人乙○
        ○之術後醫療及復原情況均無記錄可查，是其判斷之證據頗為薄弱，自難採
        為證據，且該院亦以確實之情況仍需回院門診檢查始能判定，更證明澄清醫
        院之判斷尚非全然可信，另上訴人乙○○自八十五年十二月中旬起均赴三銓
        外科診所繼續門診，故以該院之門診記錄較能證明上訴人乙○○之術後復原
        情況，而三銓外科診所既函覆法院稱關於傷患乙○○右小腿脛骨及腓骨骨折
        經鋼片固定手術，受傷後約需靜養一年六月再做工作較為適當。自以該院之
        函覆較為可採，且上訴人乙○○實際之休養天數更超過一年六月，達二年之
        久，是上訴人乙○○請求每日淨賺一千元（扣除每月未營業之例假日六日）
        ，其每月之收入應以二萬四千元計算，上訴人乙○○受傷手術後一年六個月
        無法從事原荷重工作，共計工作損失四十三萬二千元正，是原判決未探求上
        訴人乙○○之真實情況，亦未探查上訴人乙○○受傷後所受之痛苦，僅准工
        作損失一十四萬四千元正，實難甘服。
      2.上訴人乙○○適值中年已近五十歲，因甲○○之過失發生本件車禍，非惟身
        體受有傷害難以回復車禍前之狀況，且家無恆產，往後之生活不知如何安渡
        ﹖是無論就身體或精神均受有非常嚴重之傷害，且屬難以忍受之痛苦，反觀
        甲○○身為高級職員，生活富裕，又有恆產，是上訴人乙○○斟酌情況認請
        求精神慰撫金四十萬元較為合適。
      3.上訴人乙○○遭甲○○撞及受有右側脛骨及腓骨粉碎性骨折乙案，迭經台中
        地院八十七年交易字第一七三號及台灣高等法院台中分院分別判刑確定在案
        ，且肇事責任亦經台中縣區車輛行車事故鑑定委員會及台灣省車輛行車事故
        鑑定委員會鑑定結果均認原告無肇事因素。另甲○○告訴上訴人乙○○傷害
        案件，亦經台中地方法院（八十六年交易字第三七九號）以「足見被告（即
        上訴人乙○○）當時係因騎樓被當地住戶圍住，無法行走，慢車道又被機車
        佔滿，而告訴人（即本案之上訴人甲○○）騎機車由後方而來，由機車刮地
        痕距離快慢車道分道線僅○‧三公尺，當時被告係行走在告訴人機車之右方
        ，堪認被告行走已緊靠在快慢車道間，而告訴人疏未注意車前狀況，致撞及
        在前行走之被告，是被告當時處在無法防範之狀況其應無任何過失。」而判
        決無罪，告訴人不服提起上訴，復經台灣高等法院台中分院（八十七年交上
        易字第九二一號）以「查無積極證據證明被告當時有貿然向左跨出情形，且
        被告既在告訴人之右前方行走，實無從注意會遭自左後方騎機車前來之告訴
        人所追撞，是告訴人撞及被告而跌倒受傷，實難歸咎於被告，再查被告因騎
        樓被機車佔滿，而走出騎樓後，既已緊靠慢車道接近停放機車處行走，自難
        認被告有過失。」，本件之上訴人乙○○走出騎樓之原因及是否緊靠慢車道
        行走等情，既經上開判決認定上訴人無罪，自己針對證人警員楊松鶴之證詞
        加以審酌，原判決未調閱上開卷證逕以鑑定意見未參酌證人楊松鶴之證詞，
        認定上訴人乙○○當時既非不能行走騎樓，則逕自行走於快車道，難謂無過
        失，遽為上訴人乙○○不利之判決，認上訴人乙○○應負之過失責任以百分
        之三十為適當，顯有誤會。
      4.右列計醫藥費九萬二千七百六十八元正工作損失四十三萬二千元正精
        神慰撫金四十萬元正。合計為九十二萬四千七百六十八元正，惟原審僅准三
        十萬五千七百三十八元正，是上訴人乙○○請求甲○○再給付六十一萬九千
        零三十元及自八十七年五月二十四日起至清償日止按年息百分之五計算之利
        息。
    (二)就反訴部分：
      上訴人乙○○就本件車禍並無過失，自無賠償甲○○之損害之理。
乙、上訴人即反訴原告甲○○方面：
  一、聲明：就上訴部分：(一)原判決關於上訴人甲○○敗訴部分廢棄。(二)右開廢棄部
      分，上訴人乙○○在第一審之訴駁回。(三)第一、二審訴訟費用由上訴人乙○○
      負擔。就反訴部分：(一)上訴人即反訴被告乙○○應給付上訴人即反訴原告甲○
      ○九十萬九千一百二十一元，及自八十七年十二月四日起至清償日止，按法定
      年息計算之利息。(二)反訴訴訟費用由反訴被告乙○○負擔。
  二、陳述：除與原判決記載相同者，茲引用之外，補稱：
    (一)就上訴部分：除與原判決記載相同者，茲引用之外，補稱：
      1.本件原判決認定甲○○駕駛機車時疏未注意車前狀況，撞及前方行走之行人
        乙○○，係以甲○○之自白為唯一依據，惟遍閱全卷，除其自白外，別無其
        他證據足以證明其自白與事實相符，則其自白根本失其證據之證明力，不得
        採為判斷事實之根據。
      2.依最高法院七十年台上字第六九六三號判例意旨，上訴人甲○○自可信賴參
        與交通行為之乙○○亦將同時為必要之注意，相互為遵守交通秩序，乙○○
        逕自行走於快車道之違反交通規則之不正當行為，上訴人甲○○並不負注意
        之義務。
      3.縱使上訴人甲○○應負賠償責任，但原判決判令給付之金額亦顯然過高，其
        中：
        (1)「醫藥費用」之請求部份：
          ㄅ按損害賠償範圍，以填補被害人所受損害及所失利益為限。在加害行為
            之損害發生後，因被害人之過失行為，致其損害擴大者，法院得免除賠
            償金額。揆諸民法第二百十六條、第二百十七條自明。按依上訴人乙○
            ○所提醫療單據分析其醫療過程大約為：年月日至年月４日
            在澄清醫院住院治療，經過三十八天後，年１月日於英吉醫院門診
            ，再經過一百二十五天後，年５月５日再到英吉醫院門診，年５月
            ７日至年５月９日到天山國術館推拿，年５月日至年７月日
            短短天內在三銓外科診所密集門診次，年８月１日至年３月
            日在秦華強骨科門診。在澄清醫院接受鋼板內固定手術後，有大約五個
            月餘是沒有就診，這代表兩種不同的含義。一者是已經康復，而另一種
            反面情況則是疏於治療。如就澄清醫院八十七年十二月二十五日之函覆
            ：「估計受傷後四個月可開始工作」，以及保險給付「脛腓骨最高給付
            限於四十日」之規定來看，一般脛腓骨骨折通常在二個月左右可以復原
            。（家父，八十二歲時，同樣部位骨折，經中國醫院治療，三個星期可
            以下床，一個半月就可以騎腳踏車到豐原，來回騎二十公里了呢。）但
            乙○○為什麼後來又突然密集性的門診治療了呢﹖顯然是因自己的過失
            而造成了二度傷害，而此因自己過失所造成的損害擴大，如前開法條所
            示，應由其自行負責。而且上訴人乙○○所提之收據中，當歸服共四
            千元，不能證明是其服用，也非醫師處方；證七一○元單據下方記明
            ：不可當正式收據使用；天山國術館一千五百元，也非醫師處方，另診
            斷證明書費三百元，並非侵權行為所生之損害，此等本來就應該依法剔
            除，所以除澄清醫院的新臺幣六萬八千七百元，甲○○予以承認外，其
            它的費用因係其自身過失所造成的損害擴大或因非醫療所必須，故均應
            由上訴人乙○○自行負擔。
          ㄆ另上訴人乙○○已經收受之金額二萬二千元，應是在總損失金額乘上對
            方肇事責任分攤比例，得到可請求金額之後才進行扣除計算。本案原審
            判決是先在計算總損失金額之時，即已先行扣除，顯然不當。（舉例如
            ：損失二○○元，對方肇比百分之六十，已經收受五十元，則應為：
            二○○先乘以○‧六之後，再減去五○，得到七○，而不是二○○先減
            去五○，之後再乘○‧六，等於九○，兩種計算方式所得的結果顯然不
            同。）
        (2)「喪失勞動能力之損害」之請求部份：
          ㄅ按「民法第一百九十三條第一項所謂減少勞動能力，乃指職業上工作能
            力一部之滅失而言。故審核被害人減少勞動能力之程度時，自應斟酌被
            害人之職業、智能、年齡、身體或健康狀態等各種因素。本件原審雖認
            定被上訴人車禍受傷情形，符合勞工保險殘障給付標準表第十一級之殘
            廢標準，惟何以認被上訴人減少勞動能力程度為百分之三八‧四五，則
            未說明其依據，原審就此部分所為上訴人不利之判決，自有不備理由之
            違法。」（八十五年度台上字第二一四○號判例），依此判例可知，請
            求「喪失勞動能力之損害」者，必須先舉證其受有勞工保險殘廢給付標
            準表所列之何種殘廢標準，之後再依殘廢等級查表認定減少勞動能力程
            度之百分比，然後才依據其平常之收入，計算減少金額。惟查，本案上
            訴人乙○○固受脛腓骨骨折之傷害，但已經康復。且其始終不能提出證
            明來證明其受有任何勞工保險殘廢給付標準表所列之何種殘廢標準。依
            首開說明，其勞動能力既然未有任何滅失，其「喪失勞動能力之損害」
            之請求，因與請求不符，自不得請求。
          ㄆ又，「因犯罪而受損害之人，於刑事訴訟程序固得提起附帶民事訴訟，
            對於被告請求回復其損害。但其請求範圍，依民法之規定（參見刑事訴
            訟法第四百八十七條）。此之所謂請求之範圍依民法之規定，非僅指賠
            償之方法，其損害賠償請求權是否成立，行使此項請求權應否准許，也
            應包括在內。又行使侵權行為之損害賠償請求權，其被害人不得主張自
            己具有不法之情事，而請求加害人賠償」（參照最高法院五十六年度台
            上字第二二三二號判例）。此乃因請求人之一方有不法之情事，已為法
            律所不容於先，如仍許其得請求他方賠償其損害，無異助長請求人之一
            方不法原因事實之發生及擴大，自為法律所不許。」（八十三年度台上
            字第二三四七號判例）。經查，本案上訴人乙○○固然曾出具其擺攤之
            證明，惟其始終未能證明其係合法情事。依前開揭示，其不法情事之損
            失請求，自亦不得主張。（註，如果認為違規流動攤販到處都是，也不
            算什麼大違法。但從法律觀點講，違法的事情無論其動機如何都是違法
            的，如果法律人都沒了法制精神，法律何用﹖法制社會如何建立﹖）
          ㄇ再退萬步言，即使認為被上訴人可以有本項請求，法院判決金額也過高
            。如判決理由：「原告主張其係在光華高級工業職業學校以擺攤為生：
            ：：又其主張每日營業額約為二、三千元，每日可淨賺一千餘元：：：
            然未舉任何證據以資證明，本院衡諸常情，認其主張每日淨賺一千元，
            應屬合理，惟應扣除：：：澄清醫院則函覆稱：「病人乙○○於八十五
            年十一月二十四日急診入院，因右下肢脛骨骨折接受鋼板內固定，於八
            十五年十二月四日出院（以石膏固定），八十五年十二月十四日門診複
            檢。估計其受傷後約需休養四至六個月，並開始部分負重工作；約六至
            八個月應可全負重工作，惟確實之情況仍需回院門診檢查始能判斷」：
            ：：本院因認被告（應係原告之誤）於受傷手術後六個月，無法從事原
            荷重工作：：：」云云，上訴人乙○○是否每日能淨賺一千元﹖擺攤工
            作，是否屬於荷重工作﹖是否真的須要休養六個月都不能擺攤﹖原判決
            並未深究。
        (3)「精神慰藉金」之請求部份：
          ㄅ非財產上之慰撫金金額，究竟若干為適當，應斟酌兩造身分、地位及經
            濟情況，甲○○無產無業，夫辭職在家照顧臥病母親也有八年，積蓄早
            已用罄。目前是住在哥哥（啞吧，重度殘障）家（哥哥住樓上，父母各
            住一房小房間，上訴人夫妻、國中一年級大女兒、國小六年級男孩四個
            人擠在同一，未小孩都大了，如有能力又何須共擠一床﹖
    (二)就反訴部分：
      (1)反訴被告乙○○於八十五年十一月二十四日上午九時二十分許，沿台中市○
        ○區○○路，由南往北行走，途經該路七五二號以西五公尺時，本應依道路
        交通安全規則第一百三十三條：「行人應在劃設之人行道行走」；及交通安
        全規則第一百三十四條：「行人穿越道路，應依左列規定：五、在未設有行
        人穿越道亦非禁止穿越之路段穿越道路時，應注意左右無來車，始可小心迅
        速穿越。跨越車道前，先注意左右有無來車」之規定，而依當時情況，騎樓
        並無不能行走之情形，反訴被告竟應注意並能注意而不注意，逕自違規行走
        快車道，且疏未注意左右有無來車，即冒然向左跨出，致撞倒閃煞不及之上
        訴人機車，使反訴原告人車倒地，反訴原告因而受有左顴骨骨折併左眶下神
        經鈍傷（對冷熱敏感，無法復原）、左顎關節膜前置（咬合疼痛），左側牙
        齒六顆神經斷裂（必須根管治療及牙體復形）之傷害。
      (2)按因故意或過失，不法侵害他人之權利者，負損害賠償責任；又不法侵害他
        人之身體或健康者，對於被害人因此喪失或減少勞動能力或增加生活上之需
        要時，應負損害賠償責任；不法侵害他人之身體、健康、名譽或自由者，被
        害人雖非財產上之損失，亦得請求賠償相當之金額；民法第一百八十四條第
        一項、第一百九十三條第一項、第一百九十五條第一項分別定有明文。本件
        因反訴被告之過失行為，致發生前揭交通事故，使反訴原告蒙受重大損失，
        爰依前開規定，請求賠償反訴原告如後所示之金額及至清償日止之按法定年
        利率計算之利息：
        ㄅ醫藥費四十三萬三千零四十九元：牙體復形部份，必須每六年更換一次，
          依行政院主計處八十八年度公佈之「台灣地區人民平均壽命調查表」，女
          性平均壽命為七十九‧二歲，故尚須更換六次，以中間利息與物價上漲指
          數抵銷，不另計利息，所尚需之金額新臺幣二十八萬八千元，併此請求。
          （因反訴原告尚在林口長庚醫院接受治療中，保留向後醫療費用之請求權
          。）
        ㄆ交通費新臺幣六千五百五十二元：台中至桃園火車單程車資三百一十一元
          ，桃園至長庚醫院單程十二公里，計程車起跳費率為一‧五公里新台幣六
          十元，續程每三○○公尺增加五元，單程車資二百三十五元。上訴人含手
          術已經前往就醫六次。
        ㄇ工作損失四萬七千五百二十元：反訴原告因上述傷害疼痛屢發，經常不能
          從事工作，加上往返長庚住院、門診及牙齒根管治療的時間，至少已有三
          個月不能從事工作。爰以行政院勞委會訂定之八十七年勞工最低月薪資新
          臺幣一萬五千八百四十元請求，因上訴人尚在林口長庚醫院接受治療中，
          保留向後損失費用之請求權。
        ㄈ精神慰藉金四十萬元：反訴原告因本件事故而受有前開之傷害，牙體復形
          部份，須長期更換，臉部神經部份，雖經二年又九個月的治療，經醫生診
          斷，仍不可復原。反訴原告身心必須長期受此難以忍受之煎熬，痛苦難喻
          。尤其反訴被告以怨報德，無理纏訟之行徑，更令反訴原告煎熬至極。反
          訴被告全家四人都有收入，爰依兩造之職業狀況、身份地位、經濟能力、
          及受傷情形等一切情況，併參酌一般判例，作如上請求。另外，反訴被告
          應再歸還以前收受之醫藥費二萬二千元，合計反訴被告應賠償九十萬九千
          一百二十一元。
  三、證據：提出甲○○診斷證明書二份、醫藥費收據六份、醫療費用明細表一份、
      現場照片五張為證。
丙、本院依職權訊問證人楊松鶴，並調閱本院八十七年交上易字第七二○號甲○○過
    失傷害案件刑事卷宗及八十七年交上易字第九二一號乙○○過失傷害案件刑事卷
    宗。
      理      由
甲、本訴方面：
  壹、程序方面
    一、按訴狀送達後，原告不得將原訴變更或追加他訴。但有下列各款情形之一者
        不在此限：三、擴張或減縮應受判決事項之聲明，為民事訴訟法第二百五十
        五條第一項第三款所明定。經查，本件上訴人乙○○起訴時原請求上訴人甲
        ○○給付一百六十一萬五千八百四十七元，復又於訴狀送達後之八十七年九
        月十八日，具狀將請求之金額減縮為一百二十七萬八千七百六十八元，依前
        開規定，其減縮應受判決事項之聲明，應屬合法，無須經上訴人甲○○之同
        意，合先敘明。至上訴人甲○○辯稱上訴人乙○○於原審八十七年五月十五
        日言詞辯論期日曾變更訴之聲明為「被告應給付原告五十萬元」云云，惟查
        ，上訴人乙○○於該次言詞辯論期日並未為上開聲明之減縮，有該次言詞辯
        論筆錄在卷可稽，上訴人甲○○前開抗辯自非可採。
  貳、實體方面
    甲、本訴部分：
      一、上訴人乙○○主張：上訴人甲○○於八十五年十一月二十四日上午九時二
          十分許，駕駛車牌號碼ＳＶＬ─０六五號機車，沿台中市○○區○○路，
          由南往北方向行駛，途經該路七五二號門前時，本應注意車前狀況，並採
          取必要之安全措施，竟應注意並能注意而不注意，仍冒然前行，致撞及同
          向在前靠路邊行走之乙○○，使上訴人乙○○倒地受有右側脛骨及腓骨粉
          碎性骨折之傷害，案經台灣台中地方法院檢察署檢察官以八十六年度偵字
          第一一八０號提起公訴，並由原審法院以八十六年度交易字第一七三號判
          處拘役三十日，及鈞院八十七年度交上易字第七二０號駁回上訴確定在案
          。本件因上訴人甲○○之過失行為，致發生前揭車禍，使上訴人乙○○蒙
          受重大之損害，爰依民法第一百八十四條第一項、第一百九十三條第一項
          、第一百九十五條第一項之規定，請求上訴人甲○○賠償醫藥費用十一萬
          四千七百六十八元；喪失勞動能力之損害六十六萬四千元；精神慰藉金五
          十萬元，合計一百二十七萬八千七百六十八元。
      二、上訴人甲○○則以：本件上訴人乙○○於八十七年七月七日原審審理時，
          將訴之聲明變更為五十萬元，故本件原有之訴視為撤回，依民法第一百三
          十一條及第一百九十七條之規定，上訴人乙○○之請求權時效應於八十七
          年十一月二十三日完成，上訴人乙○○雖於八十七年九月十八日提出準備
          書狀一紙，但因其聲明請求之總額超出原變更後之聲明，經上訴人甲○○
          表示不同意，應視為未提出新訴，故其請求權已因二年時效完成而消滅。
          又上訴人乙○○於八十六年四月十三日刑事庭審理時供承「雙方已口頭和
          解，由上訴人甲○○補償上訴人乙○○住院期間勞健保之部分負擔（即自
          負額），上訴人乙○○其餘請求均拋棄」。經查上訴人乙○○之自負額為
          一萬二千元，且已收受上訴人甲○○補償之二萬二千元無誤，上訴人乙○
          ○於超過和解所約定金額之請求，即非有理。再者，本案於八十六年八月
          二十五日在台灣省台中市區車輛行車事故鑑定委員會舉行鑑定會議時之鑑
          定結論原為：依現場圖、現場照片及現場處理警員（楊松鶴）之證詞，事
          故當時該處騎樓可以行走，行人乙○○未行走騎樓而違規擅入快車道，以
          致肇事，應負全部肇事責任，詎其鑑定書（中鑑字第八六四六○號）之意
          見，竟為相反之鑑定，指係上訴人甲○○撞及上訴人乙○○，其鑑定之客
          觀性、公正性實屬堪疑，且縱使上訴人甲○○應負賠償責任，但原判決判
          令給付之金額亦過高，其中醫藥費部分，上訴人乙○○受傷後，疏於治療
          ，造成二度傷害，其因自己之過失造成損害擴大，與有過失，此部分上訴
          人甲○○自應免責。另外天山國術館費用一千五百元及診斷書費，並非侵
          權行為所生之損害，依法應予剔除。再上訴人乙○○已經收受之金額二萬
          二千元，應是在總損失金額乘上沈女肇事責任分攤比例，得到可請求金額
          之後才再扣除計算，原判決是在計算總損失金額之時，即已先行扣除，顯
          然不當。又行使侵權行為之損害賠償請求權，其被害人不得主張自己具有
          不法之情事，而請求加害人賠償（最高法院五十六年度台上字第二二三二
          號判例），經查，上訴人乙○○固然出具其擺攤之證明，惟始終未能證明
          其係合法之攤販，自不能主張不法情事之損失。退步言之，如可主張，法
          院判決金額也過高，上訴人乙○○是否每日能淨賺一千元，擺攤工作是否
          屬於荷重工作而需休養六個月，原判決並未深究。末按上訴人甲○○無產
          無業，夫辭職在家照顧母親，目前住哥哥房屋，原判決判令給付撫慰金二
          十萬元尚過高等語，資為抗辯。
      三、本件上訴人乙○○主張於右揭時地與上訴人甲○○發生車禍，因而受有右
          側脛骨及腓骨粉碎性骨折之傷害，業據提出診斷證明書二張為證；且經本
          院調閱八十七年度交易字第一七三號全卷（含本院八十七年度交上易字第
          七二０號、台灣台中地方法院檢察署八十六年度偵字第一一０號、八十七
          年度執字第四五八二號）卷宗核閱，上訴人甲○○初於警訊中自承：「：
          ：：當時對方沿決車道之邊線走，我先按喇叭先警告大喊一聲警告她，我
          車子減速閃開，她突然轉身站不穩，又偏出快車道：：：」；復於偵查中
          自承：「因慢車道被廣告招牌擋住，我只好自慢車道慢慢轉入快車道，一
          進入快車道就看見有一婦女在三米前行走，我大叫一聲並煞車，並往快車
          道方向閃避，但她也同時往快車道閃避，我車子煞不住即撞上她了」等語
          ，依道路交通安全規則第九十四條第三項之規定：「汽車行駛時，駕駛人
          應注意車前狀況，並隨時採取必要之安全措施」之規定，足認上訴人甲○
          ○駕駛機車時疏未注意車前狀況撞及前方行走之行人，其有過失，應堪認
          定，台灣省台中縣區車輛行車事故鑑定委員會及台灣省車輛行車事故鑑定
          委員會鑑定結果，亦同此見解，有各該委員會鑑定意見書影本各一紙在卷
          可稽。上訴人甲○○雖抗辯稱：因肇事地點之慢車道已塞滿機車而無法通
          行，始行駛快車道，乙○○冒然跨出快車道，當時上訴人甲○○視線又因
          放置在快慢車道上之招牌受阻，無法預見本件事故之發生，依交通上之信
          賴原則，伊應無注意義務，而無過失云云。惟經原審就上訴人甲○○抗辯
          之前開事項向台灣省車輛行車事故鑑定委員會函詢之結果，該會函覆稱：
          「行人沈君原即已行走於王車前方之快慢車道車道分道線附近，王車在
          後駛來應已預見（晴天、白晝視線良好下），而疏未注意並適時採取必要
          之安全措施。」，有該會八十八年六月七日交覆字第八六一六三四號函一
          紙在卷可稽，足認上訴人甲○○辯稱其無注意義務，而無過失云云，當非
          可採。又其所犯過失傷害罪，經法院判處拘役三十日，如易科罰金，以三
          百元折算一日確定，業據本院調閱前開刑事卷宗核閱屬實，並有判決書影
          本二份附卷可憑，堪信上訴人甲○○之主張為真實。
      四、上訴人甲○○雖又抗辯稱伊駕車車前視線受到廣告招牌阻，左偏駛入快
          車道，才發現上訴人乙○○違規行走於快車道上，當時雙方距離僅三米，
          上訴人甲○○依規定行駛並無違規，依「信賴原則」，既無從考慮會有行
          人違反路權違規行走快車道，在此急迫情形下，自無從避免事故之發生，
          即無過失責任之可言。經查：上訴人乙○○當時係因騎樓被鐵捲門及機車
          阻擋或佔用，不得已始走出慢車道（見上訴人於本院提出之現場圖，本院
          卷第一○一頁），上訴人甲○○雖主張騎樓被機車占用，但行人並非完全
          不能行走，乙○○應於走過大招牌後，循招牌前通道走入明唐天騎樓云
          云。到場處理肇事責任之警員楊松鶴於原審法院八十六年度交易字第一七
          三號甲○○過失傷害一案中雖亦證稱：當時騎樓下也有停放機車，但我看
          了一下，仍可供行人通行等語（見該卷第十五頁），然於本院卻證稱：當
          天發生車禍時是我去處理的，但我並無特別注意到騎樓及人行道可否通行
          ，我只注意到慢車道上已發生之車禍狀況。經本院質之何以在刑庭證述仍
          可供行人通行，其證稱：當時騎樓是有停放機車，不是很順暢，但行人勉
          強可以通行，當未達不能通行，（東光路）七五二號之前的騎樓整個都封
          住不能通行，一般人如果繞出來走，一般都不會再繞回去騎樓走了，而慢
          車道上有併排放機車，可否由慢車道通經騎樓，當時我沒有注意等語，已
          明確指證騎樓亦已停滿機車，甚難行走。查騎樓既已被機車佔用，所留僅
          甚小通道，自難期行人不繞道走出慢車道而仍應穿梭於空間甚小之機車縫
          道之間，而上訴人乙○○走出騎樓後，既已緊靠慢車道接近停放機車處行
          走，自難認有過失，而上訴人甲○○騎乘機車，應注意車前狀況，竟不注
          意前有檳榔攤招牌阻擋慢車道，不即時偏左行駛，迨至招牌前不遠處才左
          偏行駛快慢車道邊線，以致於無從預防上訴人乙○○在前行走，其有過失
          責任，甚為明確，本件上訴人乙○○過失傷害刑事部分，亦經本院以八十
          七年度交上易字第七二○號判決無罪確定，益證上訴人乙○○並無過失，
          上訴人甲○○抗辯，並不足採。
      五、按因故意或過失，不法侵害他人之權利者，負損害賠償責任；又不法侵害
          他人之身體或健康者，對於被害人因此喪失或減少勞動能力或增加生活上
          之需要時，應負損害賠償責任；不法侵害他人之身體、健康、名譽或自由
          者，被害人雖非財產上之損害，亦得請求賠償相當之金額；民法第一百八
          十四條第一項、第一百九十三條第一項、第一百九十五條第一項分別定有
          明文。本件上訴人甲○○過失不法侵害上訴人乙○○之事實，已如前述，
          上訴人乙○○本於侵權行為之法律關係請求損害賠償，於法自屬有據，上
          訴人甲○○雖又辯稱：「上訴人乙○○於原審八十七年七月七日審理時，
          將訴之聲明變更為五十萬元，故本件原有之訴視為撤回，依民法第一百三
          十一條及第一百九十七條之規定，請求權時效應自事故發生日起算二年，
          而於八十七年十一月二十三日完成，上訴人乙○○雖於八十七年九月十八
          日提出準備書狀一紙，但因其聲明請求之總額超出原變更後之聲明，經上
          訴人甲○○表示不同意，應視為未提出新訴，故其請求權已因二年時效完
          成而消滅」云云。惟本件上訴人乙○○於訴狀送達後之八十七年九月十八
          日，減縮請求為一百二十七萬八千七百六十八元，應屬合法，無須經上訴
          人甲○○之同意，且其並未於原審八十七年五月十五日言詞辯論期日減縮
          訴之聲明為請求給付五十萬元，已如前述，是上訴人乙○○僅係減縮聲明
          ，其訴訟標的並未變更，上訴人甲○○前開所辯顯有誤會，自不可採。上
          訴人甲○○另又辯稱兩造於車禍剛發生時，曾就本案成立訴訟外和解，約
          定由其道義上補償乙○○住院期間勞健保外之自負額，乙○○其餘請求拋
          棄云云，然為上訴人乙○○所否認，而民法第七百三十七條固規定：「和
          解有使當事人所拋棄之權利消滅，及使當事人取得和解契約所訂明權利之
          效力。」，惟按當事人主張有利於己之事實者，就其事實有舉證之責任，
          為民事訴訟法第二百七十七條所明定，上訴人甲○○既自承未與上訴人乙
          ○○就前開和解內容訂立書面契約，無從提出書面契約為證，且就其所抗
          辯之前開事實復未能舉其他證據以實其說，自難信其抗辯為真實。茲就上
          訴人乙○○請求金額斟酌如下：
        (一)醫療費用：上訴人乙○○因本件事故受有右側脛骨及腓骨粉碎性骨折之傷
          害，共支出醫療費用十一萬四千七百六十八元，有醫藥費收據影本九張、
          健保明細表一張在卷可證，經核乙○○所列支出，其中診斷書費四百元，
          當歸四千元，均非屬醫療所必需，另天山國術館支出一千五百元，係為何
          需要治療不明，是否為醫療所必需，亦無從證明，均應剔除，其餘支出俱
          屬必要醫療費用，另上訴人乙○○自認其業已收受上訴人甲○○給付之醫
          藥費用二萬二千元，此部分金額自應予以扣除，是上訴人乙○○請求八萬
          六千八百六十八元，應屬有據，逾此金額之請求即屬無據。
        (二)工作損失部分：上訴人乙○○主張其係在光華高級工業職業學校以擺攤維
          生，業據其提出照片二張及台中市北區錦洲里里長出具之工作證明書影本
          一份為證，堪信為真實。又其係因在前行走，為上訴人甲○○撞傷，並非
          其有何違法之處，已如前述，則上訴人引用最高法院五十六年台上字第二
          二三二號判例主張乙○○有不法之情事，不得請求賠償，尚屬無據，至其
          以攤販維生，並非不法。又其主張每日營業額約為二、三千元，平均可淨
          賺一千餘元，每月所得最少為三萬元，年所得最少三十六萬元云云，雖未
          舉任何證據以資證明，本院衡諸常情，認其主張每日淨賺一千元，應屬合
          理，惟應扣除平均每月未營業之例假日六日（即四個週日、二個週六），
          其每月之收入應以二萬四千元為合理。又經原審分別向三銓外科診所及澄
          清醫院函查結果，三銓外科診所函覆稱：「關於傷患乙○○右小腿脛骨及
          腓骨骨折經鋼片固定手術，受傷後約需靜養一年六個月再做工作較為適當
          」，有該診所回函一紙附卷可稽；澄清醫院則函覆稱：「病人乙○○於八
          十五年十一月二十四日急診入院，因右下肢脛骨骨折接受鋼板內固定，於
          八十五年十二月四日出院（以石膏固定），八十五年十二月十四日門診複
          檢。估計其受傷後約需休養四至六個月，並開始部分負重工作；約六至八
          個月應可始全負重工作，唯確實之情況仍需回院門診檢查始能判定」，有
          該院八十七年十二月二十五日澄敬字第六二九號函一紙在卷可憑。依前開
          函文可知，上訴人乙○○係於八十五年十一月二十四日急診入澄清醫院，
          於八十五年十二月二十四日出院，再於八十五年十二月十四日門診複驗，
          爾後即未再前往門診，故其就上訴人乙○○之術後醫療及復原狀況均無紀
          錄可查，是澄清醫院判斷約六至八個月可負重工作之證據較為薄弱，且該
          院亦以確實情況仍需回院門診檢查始能判定，更證明澄清醫院之判斷並非
          全然可採。另上訴人乙○○自八十五年十二月中旬起均赴三銓外科診所繼
          續門診，故以該院之門診紀錄較能證明上訴人乙○○之術後復原狀況，而
          三銓外科診所既函覆上訴人乙○○約需靜養一年六月再做工作較為適當，
          自以該院之覆函較為可採，是上訴人請求一年六月之工作損失四十三萬二
          千元應屬有據，應予准許。
        (三)慰撫金部分：上訴人乙○○因本件事故受有右側脛骨及腓骨粉碎性骨折，
          經長期治療，無法久站，精神上自感痛苦。本院審酌上訴人之職業為攤販
          ，及兩造身分、地位一為攤販、一無業，經濟能力均不佳，上訴人乙○○
          所受傷害等一切情狀，認上訴人乙○○請求之慰撫金以二十萬元為允當，
          逾此範圍之請求，即不應准許。
      六、上訴人甲○○主張上訴人乙○○就損害之發生或擴大，與有過失云云，然
          並不能舉證以實其說，復為上訴人乙○○所否認，依車禍發生之經過，沈
          荔朱之行走路線及甲○○之疏於注意等情，均如上述，其抗辯亦無理由。
      七、綜上所述，上訴人乙○○本於侵權行為之法律關係，請求上訴人甲○○給
          付七十一萬八千八百六十八元及自起訴狀繕本送達後之八十七年五月二十
          四日（按本件起訴狀繕本係於八十六年八月十四日送達上訴人甲○○）起
          至清償日止，按年息百分之五計算之利息，核無不合，應予准許，逾上開
          範圍之請求，即無理由，應予駁回。原審僅判命上訴人甲○○應給付上訴
          人乙○○三十萬五千七百三十八元及法定利息，因之，上訴人乙○○上訴
          在上開二金額之差額四十一萬三千一百三十元及其利息部分，其上訴請求
          甲○○給付為有理由，自應由本院將此部分予以廢棄，改判命上訴人甲○
          ○再給付四十一萬三千一百三十元及自八十七年五月二十四日起至清償日
          止，按年息百分之五計算之利息，至於上訴人甲○○上訴意旨就原審判令
          其給付三十萬五千七百三十八元及法定利息部分，仍執陳詞，指摘原判決
          不當，請求廢棄，駁回乙○○之請求，核沒有理由，應予駁回。
    乙、反訴方面：
      一、按起訴，應以訴狀表明左列各款事項，提出於法院為之：(一)當事人及法定
          代理人。(二)訴訟標的。(三)應受判決事項之聲明。民事訴訟法第二百四十四
          條第一項定有明文。本件反訴原告固於八十七年十二月四日具狀向原審提
          起反訴，惟並未於反訴訴狀表明訴訟標的及應受判決事項之聲明，經原審
          於八十八年一月十五日審理時當庭命其補正，其並未補正，是其提起反訴
          之程式與前開規定已有不合，其在原審所提起反訴自不合法。其反訴根本
          不存在，先予說明（原審判決亦未於當事人欄及事實欄內說明有反訴之存
          在，理由中亦僅說明其反訴為不合法，尚不生裁判之效力。）
      二、反訴原告於本院提起反訴，主張反訴被告乙○○於八十五年十一月二十四
          日上午九時廿分許，沿台中市○○區○○路，由南往北行走，途經該路七
          五二號以西五公尺時，本應依道路交通規則及交通安全規則之規定，在劃
          設之人行道行走，跨越車道時，應先注意左右有無來車，而依當時情況，
          騎樓並無不能行走之情形，反訴被告竟應注意並能注意而不注意，逕自違
          規行走快車道，且疏未注意左右有無來車，即冒然向左跨出，致撞倒閃煞
          不及之反訴原告之機車，使反訴原告人車倒地，受有左顴骨骨折併左眶下
          神經鈍傷、左顎關節膜前置（跤合疼痛），左側牙齒大顆神經斷裂之傷害
          ，爰依民法第一百八十四條第一項、第一百九十三條第一項、第一百九十
          五條第一項之規定，請求反訴被告賠償醫藥費四十三萬三千零四十九元、
          交通費六千五百五十二元、工作損失四萬七千五百二十元、精神慰藉金四
          十萬元及應歸還反訴被告收受之二萬二千元，合計九十萬九千一百二十一
          元及法定遲延利息。反訴被告則以：反訴被告就本件車禍並無過失，自無
          須賠償等語資為抗辯。
      三、如前所述，本件肇事責任為反訴原告，反訴被告在騎樓及慢車道已被鐵捲
          門或機車阻隔或占用之情形下，走出騎樓，緊靠慢車道接近機車停放處行
          走，自難期其再走入明唐天騎樓處，而穿梭於空間甚小之縫道之間，故
          反訴被告應無過失甚明。是以反訴原告本於侵權行為之法律關係，請求反
          訴被告賠償九十萬九千一百二十一元及法定遲延利息，為無理由，應予駁
          回。
  參、據上論結：本件乙○○之上訴為一部有理由，一部無理由，甲○○之上訴及反
      訴為無理由，依民事訴訟法第四百四十九條第一項、第四百五十條、第七十八
      條、第七十九條但書，判決如主文。
中      華      民      國    八十九    年      九      月     十一     日
~B1民事第三庭審判長法  官  陳照德
~B2                法  官  陳成泉
~B3                法  官  曾謀貴
右為正本係照原本作成。
上訴人乙○○不得上訴。
上訴人甲○○就本訴及反訴部分敗訴部分如合併金額逾新台幣一百萬元，得上訴。
如對本判決上訴，須於收受判決送達後二十日內向本院提出上訴書狀，其未表明上訴
理由者，應於提出上訴後二十日內向本院提出上訴理由書（須按他造人數附具繕本）
，並繳納送達用雙掛號郵票拾份（每份參拾肆元）。
上訴時應提出委任律師或具有律師資格之人之委任狀；委任有律師資格者，另應附具
律師及格證書及釋明委任人與受任人有民事訴訟法第四百六十六條之一第一項但書或
第二項（詳附註）所定關係之釋明文書影本。
~B                書記官  林振甫
中      華      民      國    八十九     年       九      月    十四    日
附註：
民事訴訟法第四百六十六條之一（第一項、第二項）
對於第二審判決上訴，上訴人應委任律師為訴訟代理人。但上訴人或其法定代理人具
有律師資格者，不在此限。
上訴人之配偶、三親等內之血親、二親等內之姻親，或上訴人為法人、中央或地方機
關時，其所屬專任人員具有律師資格並經法院認為適當者，亦得為第三審訴訟代理人
。
                                                                        Ｙ


司法院資訊處製作；財團法人民間司法改革基金會備份。
